【裁判字號】    98,易,673
【裁判日期】    980930
【裁判案由】    詐欺
【裁判全文】
臺灣屏東地方法院刑事判決               98年度易字第673號
公  訴  人  臺灣屏東地方法院檢察署檢察官
被      告  甲○○
上列被告因詐欺案件，經檢察官提起公訴（98年度偵字第3394號
、第3935號）及移送併案（98年度偵字第4892號），本院判決如
下：
    主  文
甲○○幫助犯詐欺取財罪，處有期徒刑肆月，如易科罰金，以新
臺幣壹仟元折算壹日。
    事  實
一、甲○○預見將行動電話門號交付他人使用，可能為犯罪集團
    用以從事不法，竟仍基於幫助他人詐欺取財之不確定犯意，
    於民國97年11月24日，向如附表所示電信公司申請如附表所
    示電話門號號碼，隨即將其中門號0000000000、0000000000
    號及不詳號碼之行動電話門號共4 支交付真實姓名年籍均不
    詳、綽號「阿南」、自稱「黃少華」之成年人。而該人取得
    甲○○交付之行動電話門號後，遂與所屬之詐欺集團成年成
    員共同基於意圖為自己不法之所有之犯意聯絡：
（一）使用門號0000000000號行動電話部分：
   1、於98年3 月16日下午1 時許，由真實姓名年籍均不詳之成
      年人使用甲○○交付之門號0000000000號行動電話撥打予
      戊○○，偽稱係其張姓友人，向戊○○借款，使戊○○陷
      於錯誤，先後：（1） 於98年3 月16日下午1 時11分許，
      前往郵局設置之自動櫃員機操作，匯款新臺幣（下同）3
      萬元至指定之兆豐銀行太平分行00000000000 號帳戶；（
      2 ）於同日下午3 時許，在臺北縣新莊市○○路265 號新
      莊郵局臨櫃匯款7 萬元至廖秀雯所有兆豐國際商業銀行（
      下稱兆豐銀行）新莊分行帳戶；（3） 於同日下午3 時24
      分，至臺北縣新莊市○○路265 號新莊郵局臨櫃匯款15萬
      元至陳重崴所有高雄青年郵局帳戶；（4） 於翌日下午1
      時6 分許，前往臺北縣新莊市○○路265 號新莊郵局臨櫃
      匯款13萬元至陳重崴所有高雄青年郵局帳戶。
   2、於98年3 月17日中午12時10分許，該詐欺集團中真實年籍
      姓名均不詳之成年女子撥打電話予丁○○（起訴書誤載為
      郭定秩），佯裝為其女兒，以急需用錢為由要求丁○○匯
      款，期間並多次以甲○○交付之門號0000000000號行動電
      話門號聯絡，丁○○因而陷於錯誤：（1） 於同日中午12
      時24分許，前往臺北縣新店市○○路35號新店五峰郵局，
      匯款10萬元至李宜如所有竹山東哺吶郵局帳戶；（2） 復
      於同日下午2 時40分許，前往合作金庫商業銀行六合分行
      ，匯款13萬元至洪志慶所有合作金庫商業銀行桃園分行帳
      戶（李宜如、洪志慶均由檢察官另案偵辦）。
   3、於98年3 月17日中午12時30分許，由詐欺集團中真實姓名
      年籍均不詳之成年女子以甲○○交付之0000000000門號行
      動電話聯絡丙○○○，佯為其友人「美琪」，以週轉不靈
      需款應急為由向丙○○○借款，使丙○○○陷於錯誤，於
      同日中午12時45分許，前往臺北縣新店市○○路○段260
      號永豐商業銀行北新分行，臨櫃匯款2 萬元至對方指定之
      廖秀雯所有兆豐銀行北新分行帳戶。
（二）使用門號0000000000號行動電話部分：
      於97年12月5 日上午9 時30分許，該詐欺集團中真實年籍
      姓名均不詳之成年女子撥打電話予何春燕，佯為玉山銀行
      行員張麗卿，誆稱其遭人冒名開戶並可代為報警；復轉由
      一真實年籍姓名均不詳之成年男子，偽為臺北市刑事警察
      局偵三隊隊長林忠文，向何春燕騙稱尚有萬泰銀行帳戶遭
      人冒名，且因法院傳喚未到，將遭拘提及凍結名下所有帳
      戶；後改由一真實年籍姓名均不詳之成年男子冒稱係王明
      璋檢察官，續向何春燕騙稱其名下帳戶遭人盜用，必須將
      其彰化銀行中和分行帳戶內存款提領交付，否則將遭法院
      拘提。何春燕因而陷於錯誤，依指示前往彰化銀行中和分
      行提領現金380 萬元後，於同日下午1 時許，攜往臺北縣
      土城市○○路261 巷對面之清水公園紅磚道，交付詐欺集
      團中一真實年籍姓名均不詳、佯裝係臺北地方法院公證處
      人員黃德其之成年男子，期間並於97年11月5 日下午3時
      35分許，使用甲○○交付之門號0000000000號行動電話聯
      絡何春燕，並表示該行動電話門號可供何春燕聯絡查詢之
      用。嗣經被害人戊○○、丁○○、丙○○○及何春燕發覺
      有異，乃報警處理，因而循線查獲。
二、案經臺中縣警察局太平分局報告，及南投縣警察局竹山分局
    報告臺灣南投地方法院檢察署呈請臺灣高等法院檢察署檢察
    長令轉臺灣屏東地方法院檢察署檢察官偵查起訴；暨臺北縣
    政府警察局土城分局報告臺灣板橋地方法院檢察署呈請臺灣
    高等法院檢察署檢察長令轉臺灣屏東地方法院檢察署檢察官
    移送併案。
    理  由
一、證據能力部分：
    按被告以外之人於審判外之陳述，雖不符刑事訴訟法第159
    條之1 至第159 條之4 之規定，而經當事人於審判程序同意
    作為證據，法院審酌該言詞陳述或書面陳述作成時之情況，
    認為適當者，亦得為證據。當事人、代理人或辯護人於法院
    調查時知有第159 條第1 項不得為證據之情形，而未於言詞
    辯論終結前聲明異議者，視為有前項之同意，同法第159 條
    之5 第1 項、第2 項定有明文。立法意旨在於傳聞證據未經
    當事人之反對詰問予以核實，原則上先予排除，惟若當事人
    已放棄反對詰問權，於審判程序中表明同意該等傳聞證據可
    作為證據，基於尊重當事人對傳聞證據之處分權，及證據資
    料愈豐富，愈有助於真實發見之理念，且強化言詞辯論主義
    ，使訴訟程序得以順暢進行，上開傳聞證據亦均具有證據能
    力。查本案據以認定被告犯罪事實存否之被告以外之人之言
    詞或書面陳述，被告及檢察官於本院審理時，均同意作為證
    據，且於本院言詞辯論終結前，均未聲明異議，而本院審酌
    該言詞陳述及書面陳述作成之情況，未見有何不適當之情形
    ，故依前開規定，均得為證據。
二、訊據被告甲○○固坦承交付行動電話門號4 支予真實姓名年
    籍均不詳之人，惟否認有何幫助詐欺犯行，辯稱：係為了是
    幫助朋友而交付行動電話門號，不知對方用以犯罪云云。惟
    查：
（一）被告交付行動電話門號共4 支予真實姓名年籍均不詳、綽
      號「阿南」、自稱「黃少華」之人後，其中門號00000000
      00、0000000000號行動電話確為詐欺集團成員用以分別對
      戊○○、丁○○、丙○○○及何春燕等人，實施如事實欄
      所載之詐欺行為等情，業經證人即被害人戊○○、丁○○
      、丙○○○及何春燕等分別於警詢、偵查中證述綦詳，並
      有郵政自動櫃員機交易明細表、郵政跨行匯款申請書、永
      豐商業銀行北新分行匯款委託書、合作金庫商業銀行客戶
      當月份交易資料查詢單、竹山東哺吶郵局查詢帳戶最近交
      易資料、通聯調閱查詢單、郵政國內匯款收據、合作金庫
      商業銀行六合分行存款憑條、門號0000000000號行動電話
      門號雙向通聯紀錄、和信電訊行動電話基本資料、威寶電
      信行動電話預付卡服務申請書、高雄青年郵局客戶歷史交
      易查詢清單等在卷可證。是被告所申請交付上開行動電話
      門號確經詐騙集團成員作為向被害人戊○○、丁○○、丙○○○及何春燕等詐欺取財工具之事實，堪以認定。
（二）被告所辯前詞，固核與證人蔡緯誌於本院審理時證述：約
      半年前曾陪同被告申請行動電話4 支交付「阿南」使用，
      係透過友人查知「阿南」即「黃少華」，曾聽聞「黃少華
      」以方便與老闆溝通工作事宜為由，要求被告申辦行動電
      話門號供其使用，被告與「黃少華」並非熟識等語相符（
      見本院卷第32頁背面至33頁背面）。然按刑法上之故意，
      非僅指直接故意，尚包含間接故意（未必故意），所謂間
      接故意係指行為人對於構成犯罪事實，預見其發生而其發
      生並不違反其本意者而言，刑法第13條第2 項可資參照。
      另幫助犯之成立以行為人主觀上認識被幫助者正欲從事犯
      罪或係正在從事犯罪，且該犯罪有既遂之可能，而其行為
      足以幫助他人實現構成要件者，即具有幫助之故意，並不
      以行為人明知被幫助者確係犯何罪名為必要。而因行動電
      話門號為個人對外聯絡工具，現時一般民眾皆可自由申請
      ，並無特殊限制，甚得同時向不同電信業者申辦多數門號
      使用，如無特殊理由，衡無需借用他人名義之行動電話門
      號使用之必要，更無願意支付他人金錢代價以使用自己可
      輕易取得之行動電話門號之理。然本件以證人蔡緯誌上開
      證詞及被告於偵查、本院審理中供陳：因一透過網路聊天
      室認識之友人表示急用，便申請門號交付使用，伊未問明
      何以需用如此多支門號，申請門號之費用亦均由該人支出
      ，交付其中4 支門號予該人，認識約2 、3 月，不知如何
      與之聯絡，不知姓名，係事後透過其他友人查知該人稱「
      黃少華」，「黃少華」曾表示要支付1,000 元，伊未收受
      等語（見偵卷一第9 至10、17頁，偵卷二第10頁，本院卷
      第17、36頁）。可知被告在對於「黃少華」真實姓名、聯
      絡方式均無所悉，並非熟識之情形下，顯無特殊之親密或
      信賴關係，竟未問明用途便應允申請如附表所示多達8 支
      門號；且「黃少華」既有能力負擔申請行動電話門號之費
      用，甚有餘裕支付被告出名申請之報酬，如非欲以行動電
      話門號作不法使用，要無不自己申請行動電話門號之理，
      更能免去等候被告申請完成，再向被告索取門號繁瑣過程
      ，及可能須支付被告出名申請之額外費用。參以現時不肖
      之徒經常利用他人名義之行動電話遂行犯罪，並藉以掩飾
      不法行徑，避免執法人員循線查緝之情形，業經新聞、電
      視、報章雜誌等大眾傳播媒體廣為披露，政府亦廣泛宣導
      提醒民眾注意防範。則一般人本於生活經驗及認識，在客
      觀上應已預見不熟識之人借詞要求提供行動電話，甚且表
      示願意價購，輒與利用該行動電話為工具，俾進行詐欺類
      之財產性犯罪有密切關聯，而被告係身心健全之成年人，
      並非毫無智識，對此自難諉為不知。矧佐諸證人蔡緯誌於
      本院審理時尚證稱：「黃少華」亦曾要求伊申請門號，伊
      表示為何需要申請如此多支門號，覺得奇怪；陪同被告前
      往申辦門號時，仍覺得奇怪，為何「黃少華」會要求被告
      申辦如此多支門號等語明確（見本院卷第34頁）。足見如
      證人蔡緯誌之一般人，遇有非熟識之人央託申請多支行動
      電話門號交付使用，應均會對於其是否做不法用途產生質
      疑，而有所預見，益徵被告同時申請多達行動電話門號8
      支，未向對方問明使用如此多支行動電話門號之用途，即
      任意提供自己名義之行動電話門號4 支予幾無所悉之人使
      用，其對於對方取得行動電話之目的可能供作詐欺取財使
      用，自當有所預見，縱無證據證明其明知收取行動電話門
      號者之犯罪態樣，然對方嗣後將所提供之行動電話門號供
      作詐欺取財之用，並藉以便利掩飾犯行，顯不違反被告之
      本意，揆諸前揭說明，被告自有幫助詐欺取財之間接故意
      甚明。
（三）綜上所述，本件事證明確，被告犯行應堪認定。
三、按刑法上所謂幫助犯，係指對他人決意實行之犯罪有認識，
    而基於幫助之意思，於他人犯罪實行之前或進行中資以助力
    ，予以實行上便利，使犯罪易於實行之人。是凡任何足使正
    犯得以或易於實行犯罪之積極或消極行為，不論其於犯罪之
    進行是否不可或缺，亦不問所提供之助益是否具有關鍵性影
    響，均屬幫助犯罪之行為（最高法院97年度台上字第3775號
    判決意旨參照）。經查，被告於97年11月24日，申請行動電
    話門號8 支，將其中4 支交付詐欺集團使用，雖僅有證據證
    明門號0000000000、0000000000號行動電話門號業經詐欺集
    團實際使用對被害人行騙，然因被告交付行動電話門號4 支
    均在詐欺集團實施詐欺取財犯罪行為之前，是無論被告交付
    之餘2 支行動電話門號是否直接作為詐欺集團與被害人聯絡
    工具，猶已提供詐欺集團成員實施犯罪之前相當之助力及實
    行上便利，而使詐欺犯罪易於實行，依上開說明，不論渠所
    提供之行動電話門號，是否全數為詐欺集團成員犯罪時所利
    用，亦即渠提供行動電話門號之行為不論對於犯罪之進行是
    否不可或缺，依上開說明，應仍屬幫助行為，而應成立幫助
    犯。被告提供行動電話門號使詐欺集團遂行詐欺犯行，雖未
    參與詐欺罪構成要件之行為，然提供助力予詐欺集團成員，
    有利於詐欺集團成員實施詐欺犯罪，是核其所為，係犯刑法
    第30條第1 項、第339 條第1 項之幫助詐欺罪。同一被害人
    戊○○、丁○○各於密接時間內，分別先後匯款4 次、2 次
    ，係在詐欺集團成員施以相同詐術下所為，此部分正犯之行
    為屬單純一罪，幫助犯亦同。被告同時交付行動電話門號4
    支供詐欺集團持其中2 支行動電話門號，對本件4 位被害人
    遂行詐欺取財犯罪，係以一行為犯幫助詐欺取財共4 罪，為
    想像競合犯，應依刑法第55條規定，從一重之幫助對何春燕
    犯詐欺取財罪處斷（因被害人何春燕被害金額較高，應以此
    部分為犯罪情節較重者）。被告為幫助犯，依刑法第30條第
    2 項規定，減輕其刑。爰審酌被告提供行動電話門號予詐欺
    集團詐欺牟利，使被害人無端受損，亦使實施詐欺犯行之人
    得以隱匿身份，難以查緝，並順利遂行犯罪，助長詐欺風氣
    ，且犯後否認犯行，行為可議；惟考量其坦承交付行動電話
    門號之事實，及其犯罪手段、動機、目的、本件被害人人數
    、各被害人受詐欺之金額等一切情狀，而因被告固同時申請
    如附表所示8 支行動電話門號，然交付詐欺集團使用之行動
    電話門號應僅有4 支，餘則自用或交付友人蔡緯誌使用，業
    據被告供承在卷（參本院卷第36頁），核與證人蔡緯誌於本
    院證詞相符（參本院卷第33、34頁），是檢察官以被告交付
    行動電話門號8 支予詐欺集團使用為基礎，據以請求從重量
    刑，容有誤會；本院考量上情，認量處如主文所示之刑為適
    當，併斟酌前開犯罪情狀，諭知易科罰金之折算標準。另本
    件詐欺使用之行動電話門號，既已交付詐欺集團使用，堪認
    業已移轉所有權而非被告所有之物，且均非違禁物，亦別無
    證據足資證明係屬應沒收之物，爰不另宣告沒收。
四、公訴意旨另以：被告甲○○交付門號0000000000號行動電話
    予詐欺集團後，尚經詐欺集團於98年3 月16日上午11時許，
    使用撥打予乙○○○，詐稱係其女兒，並急需用錢，使乙○○○陷於錯誤，因而匯款6 萬元至詐欺集團指定之帳戶，因
    認被告此部份行為亦涉犯刑法第30條第1 項、第339 條第1
    項之幫助詐欺取財罪嫌。惟查：
（一）按犯罪事實應依證據認定之，無證據不得認定其犯罪事實
      ，不能證明被告犯罪或其行為不罰者，應諭知無罪之判決
      ，刑事訴訟法第154 條第2 項及第301 條第1 項分別定有
      明文。另按在訴訟上用以證明事實之證據，須於通常一般
      之人均不致於有所懷疑，而得確信其為真實之程度者，始
      得據以為有罪之認定；倘其證明尚未達到此一程度，而有
      合理之懷疑存在，致使無從為有罪之確信時，即應為無罪
      之判決（最高法院76年臺上字第4986號判例要旨參照）；
      又刑法上之幫助犯，以正犯已經犯罪為構成要件，故幫助
      犯無獨立性，如無他人犯罪行為之存在，幫助犯即無由成
      立（最高法院60年臺上字第2159號判例要旨參照）。
（二）被告交付門號0000000000號行動電話予詐欺集團使用之事
      實，雖經本院認定如前，然該門號並未用以對乙○○○詐
      欺取財，此據證人乙○○○於警詢中證述：因於98年3 月
      16日中午11時許，接獲自稱女兒之電話，哭泣表示急需款
      項，因而匯款6 萬元至對方指示之廖秀雯名義之帳戶，對
      方電話為0000000000號，伊於98年3 月28日撥打該電話時
      ，已暫停使用等語明確（見警卷一第11至12頁）。因被告
      於97年11月24日，向遠傳電信業者申請之門號僅有如附表
      編號5 所示2 支號碼，並無0000000000號門號行動電話，
      有遠傳行動電話查詢資料附卷可考（見偵卷一第21頁），
      而檢察官所指詐欺集團使用對乙○○○詐欺之門號000000
      0000號行動電話，於98年3 月16日並無與乙○○○使用之
      門號0000000000號行動電話及00000000號室內電話（見警
      卷一第11頁調查筆錄電話號碼欄記載）通訊，亦有該門號
      通聯紀錄在卷足憑（見偵卷二第5 頁）。是乙○○○受詐
      欺乙節固然屬實，然並無證據證明被告就此部分曾提供如
      何之助力。準此，因檢察官提出之證據，並不足以認定被
      告就正犯對乙○○○犯詐欺取財罪部分，有何幫助行為；
      此外，復查無其他證據足資證明被告有檢察官所指之犯行
      ，此部分不能證明被告犯罪，依法原應為無罪判決之諭知
      ，惟參照檢察官起訴及併案意旨，應係主張此部分與前開
      論罪科刑部分，具有想像競合之裁判上一罪關係，爰不另
      為無罪之諭知，併此敘明。
據上論斷，應依刑事訴訟法第299 條第1 項前段，刑法第339 條
第1 項、第55條、第30條、第41條第1 項前段，刑法施行法第1
條之1 ，判決如主文。
本案經檢察官潘國威到庭執行職務。
中    華    民    國    98    年    9     月    30    日
                  刑事第三庭    審判長  法  官  邱明弘
                                        法  官  陳怡先
                                        法  官  戴韻玲
以上正本證明與原本無異。
如不服本判決應於收受判決後10日內向本院提出上訴書狀，並應
敘述具體理由；其未敘述上訴理由者，應於上訴期間屆滿後20日
內向本院補提理由書（均須按他造當事人之人數附繕本）「切勿
逕送上級法院」。
中    華    民    國    98    年    9     月    30    日
                                        書記官  張語恬
附錄法條
刑法第339條
意圖為自己或第三人不法之所有，以詐術使人將本人或第三人之
物交付者，處5 年以下有期徒刑、拘役或科或併科1 千元以下罰
金。
以前項方法得財產上不法之利益或使第三人得之者，亦同。
前二項之未遂犯罰之。
附表
┌──┬───────────┬────────┬─────────────┐
│編號│電信公司名稱          │行動電話門號號碼│申請門號資料出處          │
├──┼───────────┼────────┼─────────────┤
│1   │和信                  │0000000000      │警卷一第11頁，偵卷一第7 、│
│    │                      │                │20頁，偵卷三37至41 頁     │
├──┼───────────┼────────┼─────────────┤
│2   │威寶（高雄市鼓山區裕誠│0000000000      │偵卷一第24頁、偵卷三第17頁│
│    │路1107號1 樓威寶電信高│                │                          │
│    │雄裕誠特約服務中心）  │                │                          │
├──┼───────────┼────────┼─────────────┤
│3   │中華                  │0000000000      │偵卷一第31頁              │
│    │                      ├────────┼─────────────┤
│    │                      │0000000000      │偵卷一第31頁              │
├──┼───────────┼────────┼─────────────┤
│4   │臺灣大哥大            │0000000000      │偵卷一第22頁              │
│    │                      ├────────┼─────────────┤
│    │                      │0000000000      │偵卷一第22頁              │
├──┼───────────┼────────┼─────────────┤
│5   │遠傳                  │0000000000      │偵卷一第21頁              │
│    │                      ├────────┼─────────────┤
│    │                      │0000000000      │偵卷一第21頁              │
└──┴───────────┴────────┴─────────────┘


司法院資訊處製作；財團法人民間司法改革基金會備份。
